臺灣彰化地方法院北斗簡易庭民事判決
110年度斗簡字第270號
原      告  黃成通  

訴訟代理人  李進成律師
被      告  李鳳麗  

訴訟代理人  潘欣欣律師
上列當事人間確認本票債權不存在事件，本院於民國111年3月8
日言詞辯論終結，判決如下：
    主      文
確認被告持有本院一一○年度司票字第一八七號民事裁定所載如
附表所示本票，對原告之本票債權及利息債權請求權均不存在。
被告不得持本院一一○年度司票字第一八七號民事裁定對原告聲
請強制執行。
訴訟費用新臺幣壹萬零玖佰元由被告負擔。
    事實及理由
一、按訴狀送達後，原告不得將原訴變更或追加他訴，但請求之
    基礎事實同一，不在此限，民事訴訟法第255條第1項第2款
    定有明文。此規定於簡易訴訟程序仍適用之，此觀同法第43
    6條第2項自明。查本件原告原起訴聲明請求確認被告所持有
    本院110年度司票字第187號民事裁定（下稱系爭本票裁定）
    所載如附表所示之本票（下稱系爭本票），對原告之本票本
    金及利息債權均不存在；嗣於本院審理中，原告變更聲明請
    求㈠確認被告所持有系爭本票裁定所載系爭本票，對原告之
    本票本金及利息債權請求權均不存在。㈡被告不得持系爭本
    票裁定對原告聲請強制執行。原告上開變更聲明，經核係基
    於同一本票所生債權債務關係，且證據資料在審理過程具有
    共通性，應屬請求之基礎事實同一，是原告所為訴之變更，
    與前開規定相符，應予准許。
二、原告主張：系爭本票未記載到期日為見票即付，自系爭本票
    所載發票日民國103年5月18日起算，被告就系爭本票之票據
    權利，已於106年5月17日因時效期間屆滿而消滅，被告於系
    爭本票時效消滅後之110年1月間向本院聲請系爭本票裁定，
    應不生中斷時效或重行起算時效，應認系爭本票債權之請求
    權已歸於消滅而不存在，爰依法提起本件訴訟等語。並聲明
    ：如主文第1、2項所示。
三、被告則以：系爭本票請求權時效縱認已完成，然原告於110
    年6月25日、26日、28日、29日，均有以訊息向被告表示原
    告已在籌錢請被告高抬貴手等語，顯見原告已承認系爭本票
    債務，原告於時效完成後所為之承認屬拋棄時效利益之默示
    意思表示，時效完成利益一經拋棄，即恢復時效完成前狀態
    ，原告顯不得再以時效業經完成拒絕給付等語。並聲明：原
    告之訴駁回。
四、得心證之理由：
  ㈠按確認法律關係之訴，非原告有即受確認判決之法律上利益
    者，不得提起之，民事訴訟法第247條第1項前段定有明文。
    又所謂即受確認判決之法律上利益，係指因法律關係之存否
    不明確，致原告在私法上之地位有受侵害之危險，而此項危
    險得以對於被告之確認判決除去之者而言。查本件原告主張
    被告持系爭本票對原告向本院聲請裁定本票強制執行，經本
    院以系爭本票裁定准許在案，此有系爭本票裁定在卷可參，
    然原告否認系爭本票債權請求權之存在，則兩造間就系爭本
    票債權請求權是否存在乙節即屬不明確，對原告而言，其法
    律地位即有受侵害之危險，而此危險得以對於被告之確認判
    決除去之，揆諸前揭法律規定及說明，原告提起本件確認之
    訴具有確認利益，應予准許。
　㈡按票據上之權利，對匯票承兌人及本票發票人，自到期日起
    算；見票即付之本票，自發票日起算；三年間不行使，因時
    效而消滅；本票未載到期日者，視為見票即付，票據法第22
    條第1項前段、第120條第2項分別定有明文。又按民法第125
    條規定：請求權，因15年間不行使而消滅。但法律所定期間
    較短者，依其規定。明揭權利人若不於消滅時效期間內行使
    權利，將生「請求權消滅」之法律效果。至民法第144條第1
    項所定：時效完成後，債務人得拒絕給付。乃定明時效完成
    後發生債務人得拒絕給付之抗辯權，雖債權本身並未消滅，
    但仍應認為於債務人對債權人行使時效消滅之抗辯後，債權
    人之請求權即歸於消滅，方符合民法第125條之立法意旨。
    另消滅時效，因請求而中斷。此之「請求」，係指債權人於
    訴訟外，向債務人表示行使債權之意思，請求無需何種方式
    。本票執票人依票據法第123條規定，聲請法院裁定許可對
    本票強制執行之行為，雖非起訴，而屬非訟事件，惟係經由
    法院向本票債務人表示行使本票債權之意思，自屬民法第12
    9條第1項第1款之「請求」，而發生中斷時效之效果。
　㈢又時效因請求而中斷者，若於請求後6個月內不起訴，視為不
    中斷，民法第130條定有明文。而聲請本票裁定強制執行之
    行為並非起訴，僅能認係行使請求權之意思通知，自應於聲
    請本票裁定後6個月內起訴或開始執行行為，始能保持時效
    中斷之效力，倘執票人於請求後6個月內未開始強制執行或
    聲請強制執行，其因請求而中斷之時效視為不中斷，時效期
    間應回復自本票到期日起算。按票據上之權利，對本票發票
    人，自到期日起算，3年間不行使，因時效而消滅；消滅時
    效因開始執行行為或聲請強制執行而中斷；時效中斷者，自
    中斷之事由終止時，重行起算；經確定判決或其他與確定判
    決有同一效力之執行名義所確定之請求權，其原有消滅時效
    期間不滿五年者，因中斷而重行起算之時效期間為5年；時
    效完成後，債務人得拒絕給付，票據法第22條第1項前段、
    民法第129條第2項第5款、第137條第1項、第3項及第144條
    第1項分別定有明文。按請求權之消滅時效完成後，依民法
    第144條第1項規定，債務人得拒絕給付，固係採抗辯權發生
    主義，債務人僅因而取得拒絕給付之抗辯權，並非使請求權
    當然消滅。惟如債務人行使此項抗辯權，表示拒絕給付，債
    權人之請求權利因而確定的歸於消滅，債務人即無給付之義
    務（最高法院97年度台上字第1113號判決意旨參照）。
　㈣法律所以規定短期消滅時效，係以避免舉證困難為主要目的
    ，如請求權經法院判決確定，或和解、調解成立者，其實體
    權利義務關係，業已確定，不再發生舉證問題，為保護債權
    人之合法利益，以免此種債權人明知債務人無清償能力，仍
    須不斷請求強制執行或為其他中斷時效之行為，並為求其與
    強制執行法第4條第3項相呼應，所以有民法第137條第3項延
    長時效期間為五年之規定，是該項所稱與確定判決有同一效
    力之執行名義，係指實體上爭執業已確定者而言。準此，本
    票執票人依票據法第123條規定，聲請法院裁定許可對發票
    人強制執行，係屬非訟事件，此項裁定並無確定實體上法律
    關係存否之實質確定力，自非與確定判決有同一效力之執行
    名義，執票人之請求權消滅時效期間，並不能因取得法院許
    可強制執行之裁定而延長為5年。
  ㈤系爭本票未記載到期日，有附於本院110年度司執字第24434
    號清償票款執行卷之系爭本票可參，應視為見票即付之本票
    ，是系爭本票應自發票日起算3年時效。又系爭本票所載發
    票日為103年5月18日，則系爭本票債權請求權期間自發票日
    即103年5月18日起算3年，至106年5月18日時效即屬完成。
    而被告遲至110年間始持系爭本票向本院聲請本票裁定，顯
    已逾3年期間，且被告亦未舉證證明有曾持系爭本票向原告
    行使權利，是系爭本票之債權請求權，業已罹於消滅時效，
    而本件原告亦為時效抗辯，系爭本票請求權即因罹於時效而
    消滅，是原告請求確認系爭本票債權請求權不存在，即屬有
    據。
　㈥按利息債權為從權利。已屆期之利息債權，因具有獨立性，
    而有5年請求權時效期間之適用。而主權利因時效消滅者，
    其效力及於從權利，民法第146條定有明文。此從權利應包
    括已屆期之遲延利息在內。是債務人於時效完成時，一經行
    使抗辯權，主權利既因時效而消滅，則從權利之時效，雖未
    完成，亦隨之消滅（最高法院107年度台上字第2325號、104
    年度台上字第1376號民事判決意旨參照）。系爭本票之本票
    債權請求權既已因消滅時效完成而歸於消滅，則依上開說明
    ，系爭本票之票款利息債權屬從權利，其請求權亦隨同消滅
    ，原告請求確認系爭本票利息請求權不存在，亦屬有據。
  ㈦又消滅時效完成之效力，不過發生拒絕給付之抗辯權，是債
    權本身固然未消滅，但應認於債務人對債權人行使時效抗辯
    後，債權人之請求權即歸於消滅（最高法院99年度第5次民
    事庭會議決議可資參照）。本件原告於系爭本票債權之請求
    權時效完成後，主張時效抗辯，系爭本票債權之請求權即歸
    於消滅而不存在，原告即取得拒絕給付之抗辯權，被告既已
    取得系爭本票裁定，被告仍可能再持系爭本票裁定對其聲請
    強制執行，是原告請求被告不得持系爭本票裁定對原告聲請
    強制執行，即有理由。
　㈧被告固辯稱原告曾於110年6月25日、26日、28日、29日，均
    有以訊息向被告表示原告已在籌錢請被告高抬貴手等語，顯
    見原告已承認系爭本票債務，原告於時效完成後所為之承認
    屬拋棄時效利益之默示意思表示，時效完成利益一經拋棄，
    即恢復時效完成前狀態，原告顯不得再以時效業經完成拒絕
    給付等語。經查：
　①按債務人於時效完成後所為之承認，固無中斷時效之可言，
    然既明知時效完成之事實而仍為承認行為，自屬拋棄時效利
    益之默示意思表示，且時效完成之利益，一經拋棄，即恢復
    時效完成前狀態，債務人顯不得再以時效業經完成拒絕給付
    （最高法院50年台上字第2868號判例意旨參照）；又所謂債
    務人明知時效完成之事實而仍為承認行為，係指債務人就請
    求權時效之完成有所認知，而仍為承認行為而言（最高法院
    88年度台上字第190號判決意旨參照）。
　②觀以被告所提原告於110年6月25日、26日、28日、29日，以L
    ine向被告表示原告已在籌錢請被告高抬貴手等語之訊息內
    容，可知該等Line訊息內容並無隻字片語提及被告曾持系爭
    本票向原告行使權利，更未敘及原告是為系爭本票之債務籌
    錢，而請被告高抬貴手等語，是難以上開Line訊息內容遽認
    原告主觀上已有認知系爭本票債權請求權時效已完成，仍有
    承認系爭本票債權之行為，而被告就原告於上開時間傳上開
    訊息予與被告之際，主觀上是否有認知系爭本票債權請求權
    時效已完成乙情，亦未再舉證以實其說，是以被告主張原告
    於時效完成後已承認系爭本票債權之存在而為拋棄時效利益
    之意思表示一節，即難憑採。
五、綜上所述，原告請求確認被告持有系爭本票裁定所載系爭本
    票之本票及利息債權，對原告之請求權不存在，並請求被告
    不得持系爭本票裁定對原告聲請強制執行，均有理由，應予
    准許。
六、本件事證已臻明確，兩造其餘攻擊防禦方法及證據，核與判
    決之結果不生影響，爰不一一論列，併此敘明。
七、訴訟費用負擔之依據：依民事訴訟法第78條規定。
中　　華　　民　　國　　111 　年　　3 　　月　　29　　日
                  臺灣彰化地方法院北斗簡易庭
                          法  官  楊鑫忠
以上正本係照原本作成。
如不服本判決，須於判決送達後20日內向本院提出上訴狀。（須
按他造當事人之人數附繕本）。
中　　華　　民　　國　　111 　年　　3 　　月　　29　　日
                          書記官  張清秀
附表：　　　　　　　　　　　　　　

本票附表：至清償日止利息按週年利率6%計算      編號 發    票    日   票  面  金  額 　（新  臺  幣） 到    期    日  利息起算日 （即提示日）   票 號 001 103年5月18日 500,000元 未記載 103年5月18日 CH784653 002 103年5月18日 500,000元 未記載 103年5月18日 CH784654